---
title: "Semana 4 - Pr치ctica Dirigida"
output: html_document
---

# Pr치ctica Dirigida 3

<center><img src=" " width="200"/></center>

**FACULTAD DE CIENCIAS SOCIALES - PUCP**<br>

## Curso: POL 278 - Estad칤stica para el an치lisis pol칤tico 1 \| Semestre 2025 - 1 <br>

------------------------------------------------------------------------

## **Repaso**

### **E-Government Survey 2024: The Future of Digital Government**

La Encuesta de las Naciones Unidas sobre Gobierno Electr칩nico se ha publicado cada dos a침os por el Departamento de Asuntos Econ칩micos y Sociales de las Naciones Unidas desde 2001. La Encuesta eval칰a el estado de desarrollo del gobierno electr칩nico de todos los Estados miembros de las Naciones Unidas y, durante este tiempo, ha establecido un conjunto de datos y an치lisis exhaustivos.

La evaluaci칩n mide el rendimiento del gobierno electr칩nico de los pa칤ses en relaci칩n con los dem치s, en lugar de ser una medici칩n absoluta. Reconoce que cada pa칤s debe decidir el nivel y la extensi칩n de sus iniciativas de gobierno electr칩nico de acuerdo con sus propias prioridades nacionales de desarrollo y para lograr los Objetivos de Desarrollo Sostenible. La Encuesta sirve como una herramienta de referencia y desarrollo para que los pa칤ses aprendan entre s칤, identifiquen 치reas de fortaleza y desaf칤os en el gobierno electr칩nico y moldeen sus pol칤ticas y estrategias. Tambi칠n tiene como objetivo facilitar e informar las discusiones de los 칩rganos intergubernamentales, incluida la Asamblea General de las Naciones Unidas, el Consejo Econ칩mico y Social y el Foro Pol칤tico de Alto Nivel.

Carguemos la data *EGOV_DATA_2024.csv*

```{r}
library(dplyr)
library(rio)    
data=import("EGOV_DATA_2024.csv") 
```

| Nombre         | Descripci칩n                                                                          |
|----------------------|--------------------------------------------------|
| Country           | Nombre del pa칤s                                                                      |
| E_Index          | Indicador de gobernanza digital (0-100)                                              |
| E_Participation         | Transparencia y acceso a la informaci칩n, participaci칩n ciudadana en l칤nea (0 - 100)  |
| Online_Service | Servicios en l칤nea otorgado por el Estado (0-100)                                    |
| Human_Capital      | Miembros del Estado especializados en el tema (0-100)                                |
| Tele_infra     | 칈ndice de capacidad de redes de telecomunicaciones como acceso a internet 5G (0-100) |
| Region          | Continente del pa칤s
                        |
# **1.Recordando el an치lisis descriptivo**

-   **Moda**: Nominales, ordinales y num칠ricas
-   **Mediana**: Ordinales y num칠ricas
-   **Media**: Num칠ricas

Revisamos la estructura de la base de datos y sus variables

```{r}
str(data)
```

Podemos ver que todas las variables son num칠ricas, menos "Country" y "Region", que son categ칩ricas. No obstante, la variable **Survey Year (a침o de encuesta)** no nos sirve de mucho, porque todos los datos son de 2024 y es informaci칩n redundante. En ese sentido, para mayor comodidad, eliminemos la columna 1.
```{r}
data=data[,-1] #Eliminamos la columna 1
```

# **2. Aplicaci칩n en R**

### **쮺u치l es el estado de la gobernanza digital de los pa칤ses?**

-   **쮺칩mo est치 distribuido el indice de gobernanza digital en los pa칤ses?**

-   **E-Government Index**: Variable num칠rica

Revisamos *solo* la media del E_Index

```{r}
data  %>% 
  summarise(media=mean(E_Index))
```

Ahora realizamos an치lisis descriptivo y de dispersi칩n. 쯈u칠 podemos comentar de los datos obtenidos?

```{r}
data  %>% 
  summarise(M칤nimo=min(E_Index), 
            Mediana= median(E_Index), 
            Desviaci칩n=sd(E_Index),
            Media=mean(E_Index),
            M치ximo=max(E_Index),
            Q1=quantile(E_Index, 0.25),
            Q3=quantile(E_Index, 0.75))
```

-   쮺u치l es el puntaje m치s bajo y el m치ximo?

-   쮺u치l es el rango? (*max-min*)

-   쮺u치l es el rango intercuartil? (**Q3-Q1**)

-   **Desviaci칩n est치ndar (*sd*)**: *La desviaci칩n est치ndar es una medida que nos ayuda a entender cu치nto se separan los n칰meros en un conjunto de datos del valor promedio o medio. Podemos traducir ello como una forma de medir cu치nto "se dispersan" los n칰meros alrededor de un n칰mero central.*

-   쮿ay mucha variabilidad en los datos? *sd*

## **Visualizaci칩n**

Hagamos el gr치fico correspondiente a la distribuci칩n del E_Index. Como es una variable num칠rica, el gr치fico recomendado es un **histograma**.

```{r}
library(ggplot2)
data %>%
  ggplot(aes(x=E_Index))+
  geom_histogram(fill = "blue",
    color = "black",
    bins = 30,
    alpha = 0.7)+
  xlab("E-Government Index") +
  ylab("Frecuencia")+
   theme_minimal()
```

Ahora, hagamos un histograma de E_Index, pero incluyendo la mediana (rojo) y la media (verde)

```{r}
data %>%
ggplot(aes(x=E_Index))+
  geom_histogram(fill = "blue",
    color = "black",
    bins = 30,
    alpha = 0.7)+
  geom_vline(xintercept = median(data$E_Index), color = "red")+
  geom_vline(xintercept = mean(data$E_Index), color = "green")+
  xlab("E-Government Index") +
  ylab("Frecuencia")+
  theme_light()
```

### Cuartiles y diagrama de cajas

El histograma es 칰til para observar la distribuci칩n y el sesgo de una variable num칠rica. Sin embargo, si nos consultan sobre los cuartiles que dividen esa variable, el gr치fico m치s recomendado es el **boxplot**, pues nos permite observar el **Q1 (l칤mite inferior de la caja)** y el **Q3 (l칤mite superior de la caja)**.

```{r}
data %>% 
  summarise(CuartilesE_Index = quantile(E_Index))
```

쮺칩mo ubicamos los cuartiles en el diagrama de cajas?

```{r}
data %>% 
  ggplot(aes(y=E_Index))+
  geom_boxplot()+
  ylab("E-Government Index")
```

## **Seg칰n regi칩n, 쯖u치l es el estado de la gobernanza digital de los pa칤ses?**

쮺u치l es la importancia de analizar por regiones?

```{r}
data %>%
 group_by(Region) %>%
  summarize(Media=mean(E_Index)) 
```

```{r}
data %>%
  ggplot(aes(x=E_Index))+
  geom_histogram(fill="blue",
    color = "black",
    bins = 30,
    alpha = 0.7)+
  facet_wrap(~Region)+
  xlab("E-Gov Index")+
  ylab("Frecuencia")
```

Analicemos los resultados 游떂

**Descriptivos por regi칩n**

```{r}
 data %>%
  group_by(Region)%>%
  summarise(M칤nimo=min(E_Index), 
            Mediana= median(E_Index), 
            Desviaci칩n=sd(E_Index),
            Media= mean(E_Index),
            M치ximo= max(E_Index))
```

Comparo los resultados y los ubico en mi diagrama de cajas

```{r}
 data %>%
ggplot(aes(x=Region, y=E_Index, color=Region)) + 
  geom_boxplot() + 
  geom_jitter(shape=16, position=position_jitter(0.2)) +#para agregar los casos como puntos
  theme_classic()
```

Si deseo un subset solamente de los pa칤ses que est치n por encima de la media 쯖u치ntos pa칤ses son?

```{r}
MayorMedia=data %>%
  filter(E_Index > mean(E_Index)) 
```

Si queremos ver solo una regi칩n, en este caso 츼frica

```{r}
data %>% 
  filter(Region =="Africa") %>%
  summarise(mean(E_Index))
```

O los estad칤sticos de los pa칤ses de Asia

```{r}
data %>%
  filter(Region == "Asia") %>%
  summarise(M칤nimo=min(E_Index), 
            Mediana= median(E_Index), 
            Desviaci칩n=sd(E_Index),
            Media= mean(E_Index),
            M치ximo= max(E_Index))
```

# **3. Ejercicios 游 :**

-   Realizar los estad칤sticos descriptivos del Online Service Index (Online_Service).
-   Realizar una muestra de aquellos paises que est치n por encima de la media del 칤ndice de infraestructura y telecomunicaciones (Tele_Infra).
-   Realizar diagrama de cajas del E-Participation Index (E_Participation), por regi칩n.
