---
title: "Semana 5 - Sesión Teórica"
output: html_document
editor_options: 
  markdown: 
    wrap: 72
---

# Comparación de grupos

# ¿Qué es un indicador aditivo?

Un indicador aditivo es un tipo de indicador compuesto que se construye sumando los valores de varias variables o ítems que miden distintos aspectos de un mismo concepto o dimensión. Se utiliza con frecuencia en investigaciones sociales y de opinión pública para resumir en un solo valor la información proveniente de múltiples preguntas.

*Características principales:*

Fácil de calcular: se obtiene sumando los valores de las variables seleccionadas.
Asume igual peso: cada ítem tiene el mismo valor relativo en la construcción del índice (a menos que se indique un peso diferente).
Utilizado en encuestas: por ejemplo, para medir actitudes hacia la democracia, autoritarismo, valores tradicionales, etc.

*Ejemplo:*

Utilizamos la base de datos de Proetica.

``` {{r}}
library(rio)
data2=import("Base de datos para Proética 2019_4.sav")
```


```{r}
library(rio)
data2=import("Base de datos para Proética 2019_4.sav")
```

Deseamos crear un indicador con: P30_01 ,P30_02,P30_03, P30_08 , P30_09 y P30_10.


``` {{r}}
library(dplyr)
library(dplyr)
data2=data2%>%
  dplyr::rename("congreso"=P30_01)%>%
  dplyr::mutate(congreso=na_if(congreso,6))%>%
  dplyr::rename("contraloria"=P30_02)%>%
  dplyr::mutate(contraloria=na_if(contraloria, 6))%>%
  dplyr::rename("fiscalia"=P30_03)%>%
  dplyr::mutate(fiscalia=na_if(fiscalia, 6))%>%
  dplyr::rename("procur"=P30_08)%>%
  dplyr::mutate(procur=na_if(procur,6))%>%
  dplyr::rename("judicial"=P30_09)%>%
  dplyr::mutate(judicial=na_if(judicial, 6))%>%
  dplyr::rename("policia"=P30_10)%>%
  dplyr::mutate(policia=na_if(policia, 6))
```


```{r}
library(dplyr)
library(dplyr)
data2=data2%>%
  dplyr::rename("congreso"=P30_01)%>%
  dplyr::mutate(congreso=na_if(congreso,6))%>%
  dplyr::rename("contraloria"=P30_02)%>%
  dplyr::mutate(contraloria=na_if(contraloria, 6))%>%
  dplyr::rename("fiscalia"=P30_03)%>%
  dplyr::mutate(fiscalia=na_if(fiscalia, 6))%>%
  dplyr::rename("procur"=P30_08)%>%
  dplyr::mutate(procur=na_if(procur,6))%>%
  dplyr::rename("judicial"=P30_09)%>%
  dplyr::mutate(judicial=na_if(judicial, 6))%>%
  dplyr::rename("policia"=P30_10)%>%
  dplyr::mutate(policia=na_if(policia, 6))
```

Una vez calculado el índice aditivo, calcule el intervalo de la media al 99% de nivel de confianza.
Determine si el indicador varía si existe una diferencia entre quienes residen en Lima Metropolitana y en el interior del país (zonab). Realice el gráfico correspondiente.


## Indicador aditivo

``` {{r}}
data2$suma=
  data2$congreso+data2$contraloria+data2$fiscalia+data2$procur+data2$judicial+data2$policia
summary(data2$suma)
hist(data2$suma)
```


```{r}
data2$suma=
  data2$congreso+data2$contraloria+data2$fiscalia+data2$procur+data2$judicial+data2$policia
summary(data2$suma)
hist(data2$suma)
```


## Reescalar el indicador aditivo


``` {{r}}
library(scales)
data2$indicador=rescale(data2$suma,to=c(0,100))
```

```{r}
library(scales)
data2$indicador=rescale(data2$suma,to=c(0,100))
```


## 📈 Intervalo de confianza para la media

``` {{r}}
library(lsr)
ciMean(data2$indicador,na.rm=T,conf =0.99)
```


```{r}
library(lsr)
ciMean(data2$indicador,na.rm=T,conf =0.99)
```


## Preparación de la variable categórica

``` {{r}}
table(data2$zonab)
```

```{r}
table(data2$zonab)
```


``` {{r}}
str(data2$zonab)
```

``` {{r}}
data2$zonab=as.factor(data2$zonab)
```


```{r}
data2$zonab=as.factor(data2$zonab)
```

``` {{r}}
data2$zonab=factor(data2$zonab,levels = levels(data2$zonab),
                labels = c("LimaMetropolitana","Interior"))
```

```{r}
data2$zonab=factor(data2$zonab,levels = levels(data2$zonab),
                labels = c("LimaMetropolitana","Interior"))
```

``` {{r}}
table(data2$zonab)
```

```{r}
table(data2$zonab)
```

## 📈 Intervalo de confianza para la media en dos grupos 

``` {{r}}
library(dplyr)
tabla=data2%>%
  group_by(zonab)%>%
  summarise(Media=mean(indicador,na.rm = T),
            LimiteInferior=ciMean(indicador,na.rm = T)[1],
            LimiteSuperior=ciMean(indicador,na.rm = T)[2])
tabla
```

```{r}
library(dplyr)
tabla=data2%>%
  group_by(zonab)%>%
  summarise(Media=mean(indicador,na.rm = T),
            LimiteInferior=ciMean(indicador,na.rm = T)[1],
            LimiteSuperior=ciMean(indicador,na.rm = T)[2])
tabla
```

``` {{r}}
library(ggplot2)
ggplot(tabla, aes(x = zonab, y = Media)) +
  geom_point(size = 5) +  # Punto de la media
  geom_errorbar(aes(ymin = LimiteInferior, ymax = LimiteSuperior), width = 0.2) +
  labs(y = "Valor", x = "") +
  theme_minimal() +
  theme(axis.text.x = element_blank(), axis.ticks.x = element_blank())+ ylab("Promedio ")+
  ylim(30, 50) 
```

```{r}
library(ggplot2)
ggplot(tabla, aes(x = zonab, y = Media)) +
  geom_point(size = 5) +  # Punto de la media
  geom_errorbar(aes(ymin = LimiteInferior, ymax = LimiteSuperior), width = 0.2) +
  labs(y = "Valor", x = "") +
  theme_minimal() +
  theme(axis.text.x = element_blank(), axis.ticks.x = element_blank())+ ylab("Promedio ")+
  ylim(30, 50) 
```