---
title: "Semana 4 - Sesión Teórica"
output: html_document
editor_options: 
  markdown: 
    wrap: 72
---

# Estadística Inferencial

# Encuesta

<https://iep.org.pe/wp-content/uploads/2025/03/IEP-Informe-de-opinion-marzo-2025-informe-completo.pdf>

Una encuesta es una técnica de recolección de datos que se utiliza para
conocer opiniones, comportamientos o características de un grupo de
personas, a través de preguntas estructuradas.

Ejemplo: Un medio de comunicación realiza una encuesta para saber qué
tan satisfechos están los ciudadanos con el gobierno local.

Las encuestas se aplican a una muestra de personas, porque no es posible
preguntarles a todos.

# Estadística Inferencial

La estadística inferencial es la rama de la estadística que permite
hacer conclusiones o predicciones sobre una población completa, a partir
de los resultados obtenidos en una muestra.

🔍 Es decir, "infiero" o estimo lo que piensa o hace toda una población
basándome en los datos de una parte de ella (la muestra).

"Inferir" significa extraer una conclusión a partir de hechos
particulares a hechos generales.

En la estadística inferencial se estudian técnicas y procedimientos con
el objetivo de extender o generalizar la información de una muestra
aleatoria a la población.

Cuando haces una encuesta, estás obteniendo datos de una muestra. Luego,
con la estadística inferencial, puedes extrapolar esos datos y hacer
afirmaciones con cierto nivel de confianza sobre toda la población.

*Ejemplo:* Si 62% de los encuestados dijeron que no confían en las redes
sociales como fuente de noticias,la estadística inferencial permite
afirmar que probablemente un porcentaje similar ocurre en toda la
población, con un cierto margen de error.

Cuando deseamos generaliza la información de una muestra aleatoria a la
población.

Los razonamientos de la inferencia estadística al igual que la
probabilidad tratan sobre las regularidades que aparecen después de
muchas repeticiones. La inferencia es más fiable cuando los datos se han
obtenido a partir de un diseño aleatorio.

-   Estimación puntual
-   Estimación por intervalos

## Estimación Puntual

Estimar un parámetro poblacional mediante un estadístico que predice el
valor de dicho parámetro.

-   Para variables categóricas, se puede estimar proporciones o
    porcentajes poblacionales para las categorías.

-   Para variables numéricas, se puede estimar una media poblacional.

Las propiedades deseables son: Insesgadez (igual al parámetro),
eficiencia (varianza reducida),suficiencia (utiliza toda la información
de la muestra) y consistencia (el parámetro más preciso aún la muestra
sea más grande).

## Estimación por Invervalos de Confianza

La estimación por intervalos asigna un intervalo de confianza en que los
valores de los parámetros puede tener a partir los estadísticos de la
muestra.

¿Qué entendemos por confianza?

Significa que la probabilidad de que en un muestreo repetido, el
intervalo contenga el verdadero valor del parámetro.

Nivel de confianza: Grado de confianza calculado que un procedimiento
estadístico realizado con muestrales producirá un resultado correcto
para la población muestrada.

Intervalo de confianza: Rango o intervalo de calores dentreo del cual se
cree que estaría el parámetro poblaciona

Margen de error: Mide qué tan preciso es la estimación del parámetro.

## 📈 Intervalo de confianza para la media

Cuando queremos estimar la media poblacional a partir de una muestra,
usamos el siguiente intervalo de confianza:

IC = \bar{x} \pm (z \times \frac{s}{\sqrt{n}})

## Valor crítico (z)

El **valor crítico** es un número que se utiliza en estadística para
construir **intervalos de confianza** y tomar decisiones en pruebas de
hipótesis. En el caso del **intervalo de confianza para la media**, el
valor crítico define cuántas unidades (por ejemplo, desviaciones
estándar) debemos ir hacia arriba y hacia abajo desde la media muestral
para estimar el rango en el cual probablemente se encuentra la media
poblacional.

El valor z, también conocido como puntuación z, indica cuántas
desviaciones estándar se encuentra un dato respecto a la media en una
distribución normal estándar (media 0 y desviación estándar 1). Se
calcula mediante la fórmula:

$$
z = \frac{X - \mu}{\sigma}
$$

El valor crítico z∗ es el valor que captura la probabilidad central C
por debajo de la curva normal estandarizada entre −z∗ y z∗.

Donde:

X X es el valor observado. μ es la media poblacional. σ es la desviación
estándar poblacional.

Este valor permite estandarizar diferentes distribuciones y compararlas
en una escala común.

El valor crítico es un valor específico de z que delimita las áreas bajo
la curva normal correspondientes a un nivel de confianza determinado.
Por ejemplo:

Para un 95% de confianza, el valor crítico es aproximadamente ±1.96.
Para un 99% de confianza, es aproximadamente ±2.576. Estos valores se
obtienen de tablas de la distribución normal estándar y representan los
puntos z donde se acumula el porcentaje deseado de la distribución.

## Intervalo de confianza para la media

El intervalo de confianza estima un rango en el cual se espera que se
encuentre la media poblacional con un cierto nivel de confianza. La
fórmula es:

$$
\bar{x} \pm z^* \times \frac{\sigma}{\sqrt{n}}
$$

Donde:

x: Media muestral z ∗ : Valor crítico correspondiente al nivel de
confianza deseado σ: Desviación estándar poblacional n: Tamaño de la
muestra

Si el promedio de nota del curso de lenguaje es de 16 de una muestra de
100 estudiantes. Y la desviación estándar es 3.5, El intervalo de
confianza al 95% del nivel de confianza será:

## ¿Cómo se calcula el intervalo de confianza de una media?

[*Limite inferior*]{style="color:blue"} :
$$16 - 1.96∗ \frac{3.5} { \sqrt[]100} $$

[*Limite superior*]{style="color:blue"}:
$$16 + 1.96∗ \frac{3.5} { \sqrt[]100} $$

A un nivel de confianza del 95% el intervalo de confianza de la nota del
curso de lenguaje oscila entre 15.3 y 16.6.

## ¿Qué es el intervalo de confianza de una proporción?

De la manera similar a lo anterior, estimamos el intervalo de confianza
de una proporción. Sin embargo, dado que no se tiene la desviación
estándar, se reemplaza por la proporción multiplicada por 1 menos la
proporción. p\*(1-p).

El [**intervalo de confianza para una proporción**]{style="color:blue"}
sigue la siguiente fórmula
$$\bar{p} ± z∗ \sqrt[]\frac{\bar{p}(1-\bar{p})} { n} $$

## ¿Cómo se calcula el intervalo de confianza de una proporción?

Si el 30% aprueba el actual gobierno, de una muestra de 100 encuestados,
entonces, a un nivel de confianza al 90%, ¿Cuál es el intervalo de
confianza?

[**Limite inferior:**]{style="color:blue"}
$$\bar{0.3} - 1.645∗ \sqrt[]\frac{0.3(1-0.3)} {100} $$

[**Limite superior:**]{style="color:blue"}
$$\bar{0.3} + 1.645∗ \sqrt[]\frac{0.3(1-0.3)} {100} $$

## ¿Cómo se calcula el intervalo de confianza de una proporción?

La aprobación al actual gobierno de los peruanos y las peruanas a un 90%
de nivel de confianza oscila entre 22.5% y 37.5% .

## Ahora veamos lo aprendido en R

Usamos la Encuesta Nacional de Percepción de Desigualdades ENADES.

Revisa el
cuestionario.<https://iep.org.pe/wp-content/uploads/2022/08/Cuestionario-Oxfam-IEP.-ENADES-2022-final.pdf>

``` {{r}}
setwd("/Volumes/Macintosh HD - Datos/12 PUCP-Docencia/2025/POL278")
library(rio)
data=import("OXFAM_IEP_ENADES_2022_final.sav")
```

```{r}
library(rio)
data=import("OXFAM_IEP_ENADES_2022_final.sav")
```

Revisa el cuestionario.

## ¿Cuál es el intervalo de confianza del promedio del monto minimos que un hogar requiere para vivir **p08**?

Damos formato a la variable de interés con as.factor.

``` {{r}}
data$p08=as.numeric(data$p08)
```

```{r}
data$p08=as.numeric(data$p08)
```

Calculamos la media y la desviación

``` {{r}}
mean(data$p08,na.rm = T)
sd(data$p08,na.rm = T)
```

```{r}
mean(data$p08,na.rm = T)
sd(data$p08,na.rm = T)
```

Ahora coloca los datos en una tabla. Gráfica un boxplot y un histograma

## ¿Cuál es el intervalo de confianza del promedio del monto minimos que un hogar requiere para vivir **p08**?

Calculamos el intervalo de confianza de la media

``` {{r}}
library(lsr)
ciMean(data$p08,na.rm = T,conf = 0.95)
```

```{r}
library(lsr)
ciMean(data$p08,na.rm = T,conf = 0.95)
```

Coloca los resultados en una tabla

``` {{r}}
library(dplyr)
ic_grupo = data %>%
  summarise(Media = mean(p08, na.rm=T),
            LimiteInferior = ciMean(p08, na.rm=T)[1],
            LimiteSuperior = ciMean(p08, na.rm=T)[2])
ic_grupo
```

```{r}
library(dplyr)
ic_grupo = data %>%
  summarise(Media = mean(p08, na.rm=T),
            LimiteInferior = ciMean(p08, na.rm=T)[1],
            LimiteSuperior = ciMean(p08, na.rm=T)[2])
ic_grupo
```

## Intervalo de Confianza de la media según grupos

¿Cuál es el intervalo de confianza del promedio del monto minimos que un
hogar requiere para vivir **p08** según el área de residencia?

Muchos investigadores afirman que existe una brecha entre el monto
mínimo que un hogar requiere para vivir **p08** según al ámbito de
residencia (rural o urbano) **area2**. ¿Es cierto?

Primero se da formato a la variables area2.

``` {{r}}
data$area2=as.factor(data$area2)
data$area2=factor(data$area2, levels = levels(data$area2), labels = c("Urbana","Rural"))
```

```{r}
data$area2=as.factor(data$area2)
data$area2=factor(data$area2, levels = levels(data$area2), labels = c("Urbana","Rural"))
```

## Intervalo de Confianza de la media según grupos

``` {{r}}
library(dplyr)
ic_grupo = data %>%
  group_by(area2)%>%summarise(Media = mean(p08, na.rm=T),
            LimiteInferior = ciMean(p08, na.rm=T)[1],
            LimiteSuperior = ciMean(p08, na.rm=T)[2])
ic_grupo
```

```{r}
library(dplyr)
ic_grupo = data %>%
  group_by(area2)%>%summarise(Media = mean(p08, na.rm=T),
            LimiteInferior = ciMean(p08, na.rm=T)[1],
            LimiteSuperior = ciMean(p08, na.rm=T)[2])
ic_grupo
```

## Gráfico de Barras de error (Intervalo de Confianza de la media según grupos)

``` {{r}}
library(ggplot2)
ggplot(ic_grupo, aes(x= area2, y =Media)) +
  geom_errorbar(aes(ymin=LimiteInferior, ymax=LimiteSuperior), width = 0.2)+
   geom_text(aes(label=paste(round(Media, 2))), size=4)+
  xlab("Estrato") + ylab("Promedio del nivel de discriminación")+
  ylim(1000, 3000) #indicamos los límites del eje y
```

```{r}
library(ggplot2)
ggplot(ic_grupo, aes(x= area2, y =Media)) +
  geom_errorbar(aes(ymin=LimiteInferior, ymax=LimiteSuperior), width = 0.2)+
   geom_text(aes(label=paste(round(Media, 2))), size=4)+
  xlab("área") + ylab("Promedio del ingreso mínimo")+
  ylim(1000, 3000) #indicamos los límites del eje y
```

## Intervalo de Confianza de una proporción

Calcula el IC de la proproción de quienes considera que ha aumentado
ante la siguiente pregunta: En los últimos dos años, ¿cree que la
diferencia entre ricos y pobres en el Perú...?

``` {{r}}
table(data$p05)
```

```{r}
table(data$p05)
```

``` {{r}}
data$diferencia=as.factor(data$p05)
data$diferencia=factor(data$diferencia, levels=levels(data$diferencia), labels=c("Ha aumentado","Se mantiene igual","Ha disminuido","NS"))
```

```{r}
data$diferencia=as.factor(data$p05)
data$diferencia=factor(data$diferencia, levels=levels(data$diferencia), labels=c("Ha aumentado","Se mantiene igual","Ha disminuido","NS"))
```

## Intervalo de Confianza de una proporción

``` {{r}}
table(data$diferencia)
sum(table(data$diferencia))
```

```{r}
table(data$diferencia)
sum(table(data$diferencia))
```

Reemplazo los valores

``` {{r}}
test_result <- prop.test(917, 1530, conf.level = 0.95)
```

```{r}
test_result <- prop.test(917, 1530, conf.level = 0.95)
```

## Pasos para graficar: Intervalo de Confianza de una proporción

``` {{r}}
# Extraer los resultados
proporcion <- test_result$estimate
lower_ci <- test_result$conf.int[1]
upper_ci <- test_result$conf.int[2]
```

```{r}
# Extraer los resultados
proporcion <- test_result$estimate
lower_ci <- test_result$conf.int[1]
upper_ci <- test_result$conf.int[2]
```

Creo una pequeña base de datos

``` {{r}}
# Crear un data frame para ggplot
datita <- data.frame(
  Categoria = "Proporción",
  Proporción = proporcion,
  Lower_CI = lower_ci,
  Upper_CI = upper_ci
)
```

```{r}
# Crear un data frame para ggplot
datita <- data.frame(
  Categoria = "Proporción",
  Proporción = proporcion,
  Lower_CI = lower_ci,
  Upper_CI = upper_ci
)
```

## Pasos para graficar: Intervalo de Confianza de una proporción

``` {{r}}
# Graficar
ggplot(datita, aes(x = Categoria, y = Proporción)) +
  geom_bar(stat = "identity", fill = "lightblue") +
  geom_errorbar(aes(ymin = Lower_CI, ymax = Upper_CI), width = 0.2, color = "darkblue") +
  labs(title = "Intervalo de Confianza para Proporción",
       y = "Proporción",
       x = "") +
  theme_minimal()
```

## Gráfico del Intervalo de Confianza de una proporción

```{r}
# Graficar
ggplot(datita, aes(x = Categoria, y = Proporción)) +
  geom_bar(stat = "identity", fill = "lightblue") +
  geom_errorbar(aes(ymin = Lower_CI, ymax = Upper_CI), width = 0.2, color = "darkblue") +
  labs(title = "Intervalo de Confianza para Proporción",
       y = "Proporción",
       x = "") +
  theme_minimal()
```

## RETO 1

Calcula y gráfica los intervalos de confianza para cada categoría de
respuesta de la pregunta anterior (p05).

## RETO 2

Calcula y gráfica el intervalo de confianza :

P10 ¿Qué tan grave es la desigualdas entre personas blancas y no
blancas?

P12.4 En una escala del 1 al 10 , que tan de acuerdo con que el país
está gobernado solo por Lima, la capital, y no se toma en cuenta a las
otras regiones.
